---
title: "03-Statistische Parameter"
date:   "`r Sys.Date()`"
---



```{r setup, include=FALSE}
library("knitr")
library("dplyr")
library("ggplot2")
library("readr")
library("gplots")
library("simecol")
knitr::opts_chunk$set(echo = TRUE, eval=TRUE, fig.align="center", comment="")
```



## Statistische Parameter

<br>

$\rightarrow$ Zur Erinnerung: Die Berechnung statistischer Parameter wird als [**Schätzung**]{.blue} bezeichnet.


**Eigenschaften von statistischen Parametern**

* **Erwartungstreue:** die Schätzung konvergiert  mit zunehmendem $n$ gegen den wahren Wert
* **Effizienz** für eine gute Schätzung ist ein relativ kleines $n$ ausreichend 
* **Robustheit** die Schätzung wird durch Ausreißer oder gewisse Verletzungen statistischer Annahmen nur wenig beeinflusst

Je nach Fragestellung gibt es verschiedene Arten von Parametern, 
insbesondere Maße der Lage (z.B. Mittelwert, Median), der Variation
(z. B. Varianz, Standardabweichung) oder der Abhängigkeit (z. B. Korrelation).

## Lagemaße I


::: {.column width="49%"}

**Arithmetisches Mittel**

$$
  \bar{x} = \frac{1}{n} \cdot {\sum_{i=1}^n x_i}
$$

:::

::: {.column width="49%"}

**Geometrisches Mittel**

$$
  G = \sqrt[n]{\prod_{i=1}^n x_i}
$$

Praktischer: logarithmische Form:

$$
  G =\exp\Bigg(\frac{1}{n} \cdot {\sum_{i=1}^n \ln{x_i}}\Bigg)
$$

vermeidet große Zahlen, die dem Computer numerische Probleme bereiten.
:::

## Lagemaße II

**Harmonisches Mittel**

$$
    \frac{1}{H}=\frac{1}{n}\cdot \sum_{i=1}^n \frac{1}{x_i} \quad; x_i>0
$$

**Beispiel:**

Man fährt mit 50km/h zur Uni und mit 100km/h wieder nach Hause.<br> 
Wie groß ist die mittlere Geschwindigkeit?

**Ergebnis:**

1/((1/50 + 1/100)/2) = 1/((0.02 + 0.01)/2) = 1/0.015 = 66.67


## Median (Zentralwert)

<br>
$n$ ungerade: Daten sortieren, den mittleren Wert nehmen

$$\tilde{x} = x_{(n+1)/2}$$
$n$ gerade: Daten sortieren, Durchschnitt der beiden mittleren Werte bilden

$$\tilde{x} = \frac{x_{n/2}+x_{n/2+1}}{2}$$

**Beispiel**

```{r eval=TRUE, echo=FALSE}
set.seed(123)
x <- round(runif(7, max=10), 1)
x_sort <- sort(x)
```

|                             |                                                          |
|-----------------------------|----------------------------------------------------------|
| Stichprobe mit 7 Werten     | `r x`                                                    |
| sortierte Stichprobe        | `r x_sort[1:3]`, [`r x_sort[4]`]{.red}, `r x_sort[5:7]`  |
|                             |                                                          |


$\Rightarrow$ Median: $\tilde{x} = `r median(x)`$

[$\Rightarrow$ Mittelwert: $\bar{x} = `r mean(x)`$]{.gray}

## Getrimmter Mittelwert

<br>

* auch „gestutzter Mittelwert“ genannt
* Kompromiss zwischen dem arithmetischen Mittel und dem Median
* Ein bestimmter Prozentsatz der kleinsten und größten Werte wird ignoriert(z.B. 10% oder 25%), bevor das arithmetische Mittel berechnet wird
* wird auch im Sport verwendet

**Beispiel:** Stichprobe mit 20 Werten, 10% auf beiden Seiten ausschließen

```{r echo=FALSE, eval=TRUE}
set.seed(123)
x <- sort(c(round(runif(19, max=10), 1), 46))
```

`r x[1:2]`, [`r x[3:18]`]{.darkred}, `r x[19:20]`


$\rightarrow$ Arithmetisches Mittel: $\bar{x}=`r mean(x)`$<br>
$\rightarrow$ Getrimmter Mittelwert: $\bar{x}_{t, 0.1}=`r mean(x, trim = 0.1)`$


* Median und getrimmter Mittelwert werden weniger von Ausreißern und Schiefe der Verteilung beeinflusst $\rightarrow$ [robuster]{.blue}
* aber etwas weniger effizient

## Pseudomedian (Hodges-Lehmann-Schätzer)

<br>

Der Pseudomedian ($\tilde{x}^*$) ist ein robuster und effizienter Schätzer für den Lageparameter. Er wird als Median aller möglichen Mittelwerte von je zwei Beobachtungen berechnet.

$$\tilde{x}^* = \text{median}\left(M_{ij}\right) \text{ mit } M_{ij} = \frac{x_i + x_j}{2} \text{ für } 1 \le i \le j \le n$$

**Beispiel**

```{r eval=TRUE, echo=TRUE, message=FALSE, warning=FALSE}
library(Hmisc) 

# Verwenden der gleichen Stichprobe wie für den Median
set.seed(123)
x <- round(runif(7, max = 10), 1)

# Sortierung für bessere Lesbarkeit des Beispiels (nicht Teil der pMedian-Berechnung)
sort(x) 

# arithmetisches Mittel, Median, Pseudomedian
c(mean(x), median(x), pMedian(x))
```
[Beachte: Strengenommen wird der Grundgesamtheitsparameter als "Pseudomedian" bezeichnet, der Stichprobenparameter als "Hodges-Lehmann-Schätzer".]{.smallfont}


## Modus (Modalwert)


```{r modal-value, echo=FALSE, fig.height=4}
set.seed(123)
x <- rnorm(100, mean=20, sd=3)
h <- hist(x, main="", col="wheat", axes=FALSE, ylim=c(0,32))
axis(1, at=seq(12,30,2))
axis(2, las=1)
abline(v=19, col="blue", lwd=2)
text(h$mids, h$counts, h$counts, pos=3)
```

* häufigster Wert einer Stichprobe
* Strenge Definition nur gültig für diskrete (binäre, nominale, ordinale) Skalen
* Erweiterung auf kontinuierliche Skalen: Klassenbildung oder Dichteschätzung

Erste Näherung: Mitte der häufigsten Klasse.

## Modus: Gewichtungsformel

```{r mode-weighted, echo=FALSE, fig.height=4, fig.align='center'}
h <- hist(x, main="", col="wheat", axes=FALSE, ylim=c(0,32))
axis(1, at=seq(12,30,2))
axis(2, las=1)
D1 <- 18 + (29 - 15)/(2 * 29 - 15 - 26) * 2
abline(v= D1, col="forestgreen", lwd=2)
abline(v=19, col="blue", lwd=2)
text(h$mids, h$counts, h$counts, pos=3)
text(h$mids, h$counts, h$counts, pos=3)
```

\begin{align}
   D &= x_{lo}+\frac{f_k-f_{k-1}}{2f_k-f_{k-1}-f_{k+1}}\cdot w \\
   D &= 18 + \frac{29 - 15}{2 \cdot 29 - 15 - 26} \cdot 2 = 19.65
\end{align}


$f$: Klassenhäufigkeit, $w$: Klassenbreite 

$k$: der Index der häufigsten Klasse, $x_{lo}$ ihre Untergrenze.

## Modus: Dichteschätzung

```{r mode-density, echo=FALSE, fig.height=4}
h <- hist(x, main="", col="wheat", axes=FALSE, probability = TRUE)
axis(1, at=seq(12,30,2))
axis(2, las=1)
abline(v= D1, col="forestgreen", lwd=2)
abline(v=19, col="blue", lwd=2)
text(h$mids, h$counts, h$counts, pos=3)
text(h$mids, h$counts, h$counts, pos=3)
rug(x)
dens <- density(x)
lines(dens, col="red", lwd=2)
mode <- dens$x[dens$y == max(dens$y)]
abline(v = mode, col = "red", lwd=2, lty="dashed")
```


Etwas rechenintensiver, wobei der Modus das Maximum einer *Kernel-Dichte-Schätzung* ist.

Der Modus aus der Dichteschätzung ist dann $D=`r round(mode, 2)`$.

## Multimodale Verteilung


```{r mode-dens2, echo=FALSE}
library(simecol)            # contains a simple function to detect peaks
x <- c(rnorm(50, mean=10), rnorm(20, mean=14))
hist(x, prob=TRUE, col="wheat")
dens <- density(x)
lines(dens)
abline(v=peaks(dens, mode = "max")$x, col="red", lwd=2) # outputs the modal values
```
**Beispiel:** Fischpopulation mit mehreren Altersklassen (Kohorten)


## Maßzahlen der Streuung

**Varianz**

$$
  s^2_x = \frac{SQ}{df}=\frac{\sum_{i=1}^n (x_i-\bar{x})^2}{n-1}
$$

* $SQ$: Summe der quadrierten Differenzen vom Mittelwert $\bar{x}$ 
* $df = n-1$: Freiheitsgrade, $n$: Stichprobenumfang

**Standardabweichung**

$$s=\sqrt{s^2}$$
$\rightarrow$ dieselbe Einheit wie der Mittelwert $\bar{x}$, so dass sie direkt verglichen werden können.

<hr>

:::{.gray}
In der Praxis wird $s^2$ oft mit folgender Formel berechnet:

$$
  s^2_x = \frac{\sum{(x_i)^2}-(\sum{x_i})^2/n}{n-1}
$$
:::


## Variationskoeffizient ($cv$)

Ist die [relative]{.blue} Standardabweichung:

:::{.bigfont}
$$
  cv=\frac{s}{\bar{x}}
$$
:::

* Vergleich der Streuung verschiedener Variablen, unabhängig von ihrer Maßeinheit
* Nur für Daten mit [Verhältnisskala]{.blue}, d.h. mit einem absoluten Nullpunkt (wie Meter) 
* nicht für Variablen wie Celsius-Temperatur oder pH-Wert.

**Beispiel**

Nehmen wir an, wir haben den Abfluss von zwei Flüssen, einer mit $cv=0.3$, der andere mit $cv=0.8$. Wir sehen, dass der 2. eine extremere Schwankung aufweist.

## Spannweite

<br>

Die **Spannweite** misst die Differenz zwischen Maximum und Minimum einer Stichprobe:

:::{bigfont}
$$
  r_x = x_{max}-x_{min}
$$
:::

<br>

**Nachteil:** sehr empfindlich gegenüber Ausreißern.

##  Interquartilsabstand

::: {.column width="68%"}
 
* IQR oder $I_{50}$ lässt die kleinsten und größten 25% aus.
* Stichprobengröße von mindestens 12 Werten empfohlen

$$
  I_{50}=Q_3-Q_1=P_{75}-P_{25}
$$

**Geordnete Stichprobe**

* $Q_1$, $Q_3$: 1. und 3. [Quartil]{.blau}
* $P_{25}, P_{75}$: 25. und 75. [Perzentil]{.blau}
* typischerweise in Boxplots verwendet

:::

::: {.column width="30%"}
```{r boxplot-legend, eval=TRUE, echo=FALSE, fig.height=3, fig.width=3}
par(mar=c(1,2.8,1,1))
set.seed(132)
x <- rnorm(100, mean=50, sd=10)
boxplot(x, las=2, main="")
text(rep(0.6, 3), c(min(x), median(x), max(x)), c("min", "median", "max"))
text(rep(1.3, 3), quantile(x, c(0.25, 0.5, 0.75)), c("25%", "50%", "75%"))

```

:::


<hr>
:::{.gray}
Für normalverteilte Stichproben, feste Beziehung zwischen $I_{50}$ und $s$:

$$
  \sigma = E(I_{50}/(2\Phi^{-1}(3/4))) \approx E(I_{50}/1.394) % 2*qnorm(3/4))
$$

wobei $\Phi^{-1}$ die Quantilfunktion der Normalverteilung ist.

:::

## Median absolute Abweichung

<br>

Der Median der absoluten Differenzen zwischen dem Median und den Einzelwerten.

$$
  MAD = \text{median}(|\tilde{x} - x_i|) \quad\text{wobei}\quad \tilde{x} = \text{median}(x)
$$

* sehr robuster Schätzer
* in einigen Communities häufig verwendet, in unserem Bereich noch selten 
* Oft als praktisches Skalenmaß mit dem Hodges-Lehmann (HL)-Schätzer.

**Achtung: Skalierung**

* Der **"echte" MAD ist unskaliert** (Konstante $1$).
* Viele Programme (z.B. **R**) verwenden eine Skalierung mit dem Faktor **$1.4826$**.
* Dieser korrigierte Wert (**cMAD**) ist konsistent zur **Standardabweichung $\sigma$** bei normalverteilten Daten.

[$\longrightarrow$]{.red} **Sei vorsichtig und prüfe die Software-Dokumentation!**

* Unskalierter MAD in **R**: `mad(x, constant = 1)`






## Anwendung in **R**

<br>

Die Maßzahlen der Streuung können wie folgt berechnet werden:

<br>


```{r fig=FALSE, echo=TRUE, eval=FALSE}
 x <- rnorm(100, mean=50, sd=10)  # 100 Zufallszahlen

 var(x)                           # Varianz
 sd(x)                            # Standardabweichung
 range(x)                         # Spannweite
 quantile(x, c(0.25, 0.75))       # Quartile
 IQR(x)                           # Interquartilbereich
 diff(quantile(x, c(0.25, 0.75))) # ebenso, aus den Quartilen geschätzt
 mad(x)                           # Median absolute Abweichung, skaliert (cMAD)
 mad(x, constant = 1)             # MAD, unskaliert
```


## Standardfehler des Mittelwerts


:::{.hugefont}
$$
  s_{\bar{x}}=\frac{s}{\sqrt{n}}
$$
:::

* misst die [Genauigkeit des Mittelwerts]{.red}
* spielt eine zentrale Rolle bei der Schätzung von Konfidenzintervallen und statistischen Tests

**Faustregel** für einen Stichprobenumfang von etwa $n > 30$:

* „Zwei-Sigma-Regel“: der wahre Mittelwert liegt mit 95% im Bereich von $\bar{x} \pm 2 s_\bar{x}$

<hr>

# Wichtig

<br>

:::{.bigfont}
* Standardabweichung $s$ misst [Variabilität der Stichprobe]{.darkred}
* Standardfehler $s_\bar{x}$ misst [Genauigkeit des Mittelwerts]{.red}

:::

Mehr dazu wird in den nächsten Abschnitten erläutert.
